ACORDAO-COMPLETO-2514013

ACÓRDÃO 3146/2021 ATA 49/2021 - PLENÁRIO

VISTOS, relatados e discutidos estes autos de acompanhamento realizado nos Institutos Federais de Educação, Ciência e Tecnologia (IFs) , Centros Federais de Educação Tecnológica (Cefets) e Colégio Pedro II (CPII) tendo como objeto o tema "imóveis ociosos"; 
ACORDAM os Ministros do Tribunal de Contas da União, reunidos em sessão do Plenário, ante as razões expostas pelo Relator: 
9.1. recomendar à Secretaria-Executiva do Ministério da Educação, com fundamento nos arts. 6º, §§ 1º e 2º, e 11 da Resolução-TCU 315/2020, que, em conjunto com a Secretaria de Educação Profissional e Tecnológica e as entidades que compõem a Rede Federal de Educação Profissional, Científica e Tecnológica, e com a participação da Secretaria de Coordenação e Governança do Patrimônio da União (SCGPU) , avalie situação dos imóveis ociosos/subutilizados no âmbito das autarquias, em especial aqueles oriundos do Programa de Expansão da Rede Federal de Educação Profissional, a fim de definir sua futura destinação e evitar prejuízos financeiros e à imagem das instituições públicas, em atenção ao princípio da eficiência expresso no art. 37 da Constituição Federal;
9.2. dar ciência às 41 instituições de ensino que compõem a Rede Federal de Educação Profissional, Científica e Tecnológica, com fundamento no art. 9º, inciso II, da Resolução-TCU 315/2020, que:
9.2.1. a não divulgação das informações sobre o patrimônio imobiliário em página da internet, indicando, por exemplo, tipo do imóvel, localização, situação quanto ao uso, estado de conservação (bom, em obras, sem condições de uso) , por se enquadrar entre as ações de supervisão, controle e correição necessárias para a garantia da legalidade, legitimidade, economicidade e transparência, implica em descumprimento aos arts. 8º e 9º da Instrução Normativa-TCU 84/2020; e 
9.2.2. a falta de atualização cadastral das informações referentes à ocupação dos imóveis de uso especial próprios ou de terceiros, no Sistema de Gerenciamento do Patrimônio Imobiliário de uso especial da União (SPIUnet) implica em descumprimento ao art. 4º da Portaria Conjunta-SPU/SEDGG/ME 38/2020.
9.3. dar ciência desta deliberação às 41 entidades integrantes da Rede Federal (Institutos Federais de Educação, Ciência e Tecnologia, Centros Federais de Educação Tecnológica e Colégio Pedro II) , à Secretaria de Educação Profissional e Tecnológica do Ministério da Educação (Setec/MEC) e à Controladoria-Geral da União; e
9.4. encaminhar cópia desta deliberação à Secretaria de Controle Externo da Administração do Estado (SecexAdministração) , para conhecimento, bem como para subsidiar suas ações de controle quanto ao tema "imóveis ociosos".

Acompanhamento realizado nos Institutos Federais de Educação, Ciência e Tecnologia (IFs), Centros Federais de Educação Tecnológica (Cefets) e Colégio Pedro II (CPII) tendo como objeto o tema imóveis ociosos.

Centro Federal de Educação Tecnológica Celso Suckow da Fonseca; Centro Federal de Educação Tecnológica de Minas Gerais; Colégio Pedro Ii; Instituto Federal de Educação, Ciência e Tecnologia Farroupilha; Instituto Federal de Educação, Ciência e Tecnologia Baiano; Instituto Federal de Educação, Ciência e Tecnologia Catarinense; Instituto Federal de Educação, Ciência e Tecnologia da Bahia; Instituto Federal de Educação, Ciência e Tecnologia da Paraíba; Instituto Federal de Educação, Ciência e Tecnologia de Alagoas; Instituto Federal de Educação, Ciência e Tecnologia de Brasília; Instituto Federal de Educação, Ciência e Tecnologia de Goiás; Instituto Federal de Educação, Ciência e Tecnologia de Mato Grosso; Instituto Federal de Educação, Ciência e Tecnologia de Minas Gerais; Instituto Federal de Educação, Ciência e Tecnologia de Pernambuco; Instituto Federal de Educação, Ciência e Tecnologia de Rondônia; Instituto Federal de Educação, Ciência e Tecnologia de Roraima; Instituto Federal de Educação, Ciência e Tecnologia de Santa Catarina; Instituto Federal de Educação, Ciência e Tecnologia de São Paulo; Instituto Federal de Educação, Ciência e Tecnologia de Sergipe; Instituto Federal de Educação, Ciência e Tecnologia do Acre; Instituto Federal de Educação, Ciência e Tecnologia do Amapá; Instituto Federal de Educação, Ciência e Tecnologia do Amazonas; Instituto Federal de Educação, Ciência e Tecnologia do Ceará; Instituto Federal de Educação, Ciência e Tecnologia do Espírito Santo; Instituto Federal de Educação, Ciência e Tecnologia do Maranhão; Instituto Federal de Educação, Ciência e Tecnologia do Mato Grosso do Sul; Instituto Federal de Educação, Ciência e Tecnologia do Norte de Minas Gerais; Instituto Federal de Educação, Ciência e Tecnologia do Pará; Instituto Federal de Educação, Ciência e Tecnologia do Paraná; Instituto Federal de Educação, Ciência e Tecnologia do Piauí; Instituto Federal de Educação, Ciência e Tecnologia do Rio Grande do Sul; Instituto Federal de Educação, Ciência e Tecnologia do Rio de Janeiro; Instituto Federal de Educação, Ciência e Tecnologia do Rio Grande do Norte; Instituto Federal de Educação, Ciência e Tecnologia do Sertão Pernambucano; Instituto Federal de Educação, Ciência e Tecnologia do Sudeste de Minas Gerais; Instituto Federal de Educação, Ciência e Tecnologia do Sul de Minas Gerais; Instituto Federal de Educação, Ciência e Tecnologia do Tocantins; Instituto Federal de Educação, Ciência e Tecnologia do Triângulo Mineiro; Instituto Federal de Educação, Ciência e Tecnologia Fluminense; Instituto Federal de Educação, Ciência e Tecnologia Goiano; Instituto Federal de Educação, Ciência e Tecnologia Sul -rio-grandense.

3. Interessados/Responsáveis: não há.

13.1. Ministros presentes: Bruno Dantas (na Presidência), Walton Alencar Rodrigues (Relator), Benjamin Zymler, Augusto Nardes, Aroldo Cedraz, Raimundo Carreiro e Vital do Rêgo.
13.2. Ministro-Substituto convocado: Marcos Bemquerer Costa.
13.3. Ministro-Substituto presente: André Luís de Carvalho.

WALTON ALENCAR RODRIGUES

Adoto, como relatório, a instrução peça 462, elaborada por auditor da Secretaria de Controle Externo da Educação, da Cultura e do Desporto (SecexEduc) , que obteve anuência dos respectivos dirigentes da unidade técnica (peça 463) .
"1. INTRODUÇÃO
1.	Trata-se de Acompanhamento relativo à Rede Federal de Educação Profissional, Científica e Tecnológica - Rede Federal (Institutos Federais de Educação, Ciência e Tecnologia, Centros Federais de Educação Tecnológica e Colégio Pedro II) , tendo como objeto o tema 'Imóveis Ociosos' (biênio 2019/2020) .
2.	Em 2020, o TCU deu início à implementação de uma estratégia digital a fim de redesenhar sua forma de atuação no contexto digital. Essa estratégia tem como um de seus objetivos alavancar o impacto das ações de controle para a sociedade, no contexto da transformação digital e, para isso, foram selecionados 5 temas, entre os quais se inclui o Acompanhamento da Gestão das Instituições Federais de Ensino. 
	Figura 1 - Mapa da Estratégia Digital do TCU - Acompanhamento da Gestão das Ifes

	Fonte: Mapa - Acompanhamento das IFEs.pdf (tcu.gov.br) 

3.	Conforme se observa no mapa, a Estratégia se compõe de 3 ambições e de 6 marcos. Nesse contexto, a proposta de acompanhamento foi formulada por esta Secretaria de Controle Externo da Educação, da Cultura e do Desporto no TC ADM Processo 019.064/2020-9 (proposta à peça 2) e autorizada pelo Ministro Relator (despacho à peça 3) .
1.1.	Objetivos e escopo do trabalho
4.	O objetivo geral deste trabalho é acompanhar de forma concomitante e preventiva-pedagógica o objeto de controle em questão, de modo a minimizar riscos e eventuais impropriedades, contribuindo para o aperfeiçoamento da gestão e da governança das entidades que compõem a Rede Federal.
5.	Foram definidos como objetivos específicos para o Acompanhamento: 
a)	contribuir para a solução do problema, de modo a evitar prejuízos financeiros e de imagem às instituições;
b)	induzir a melhoria da governança, da gestão e do controle do patrimônio imobiliário das autarquias; e
c)	estimular que o escalão dirigente das entidades disponha/estabeleça mecanismos de gestão, controle e transparência dos dados quanto aos imóveis, de forma geral, e especificamente quanto aos imóveis em situação de ociosidade e subutilização.
6.	Nesse contexto, esta ação de controle será realizada a fim de aperfeiçoar a gestão patrimonial das entidades acompanhadas, bem como coletar e disseminar boas práticas relacionadas à gestão de imóveis de uso especial da União. 
1.2. Limitações
7.	Registra-se que a apresentação de grande volume de informações, em formatos diferentes, e desatualizadas, impossibilitou se conhecer o real número de imóveis ociosos existentes nas autarquias. 
1.3. Visão Geral do Objeto 
8.	A Secretaria de Coordenação e Governança do Patrimônio da União (SPU) , vinculada ao Ministério da Economia, é o órgão que tem a incumbência de fiscalizar e zelar para que sejam mantidos a destinação e o interesse público, o uso e a integridade física dos imóveis pertencentes ao patrimônio da União (art. 11 da Lei 9.636/1998, alterada pela Lei 14.011/2020) .
9.	Os bens que pertencem à União estão definidos no art. 20 da Constituição Federal, e no Decreto-Lei 9.760/1946, e podem ser classificados em três tipos: bens de uso comum do povo, bens de uso especial e bens dominiais. Essa classificação leva em conta a destinação do bem, de acordo com o Código Civil (art. 99) :
Bens de uso comum do povo: são bens do Estado, mas destinados ao uso da população. Ex.: praias, ruas, praças etc.
Bens de uso especial: são bens, móveis ou imóveis, que se destinam ao uso pelo próprio Poder Público para a prestação de serviços. Tais como: tais como edifícios ou terrenos destinados a serviço ou estabelecimento da administração federal, estadual, territorial ou municipal, inclusive os de suas autarquias.
Bens dominiais: constituem o patrimônio das pessoas jurídicas de direito público, como objeto de direito pessoal, ou real, de cada uma dessas entidades.
10.	Neste acompanhamento, o foco será os imóveis de uso especial da União que estão sob a gestão da Rede Federal.
11.	A gestão dos imóveis de uso especial é feita por meio do Sistema de Gerenciamento dos Imóveis de Uso Especial da União (Spiunet) , no qual se mantém o controle sobre os imóveis, as utilizações e os usuários. O sistema ainda emite relatórios gerenciais interligados com o Sistema Integrado de Administração Financeira (Siafi) , automatizando os lançamentos contábeis e facilitando a elaboração do Balanço Patrimonial da União. 
12.	O Spiunet consiste em uma ferramenta de apoio à administração do patrimônio imobiliário da União, dos seus imóveis de uso especial, e tem como objetivos: 
a) identificar os imóveis de uso especial da União, sejam próprios ou de terceiros, utilizados nas atividades das unidades de gestão, e os imóveis funcionais;
b) identificar os usuários dos imóveis de uso especial da União; 
c) estabelecer uma padronização nas atividades operacionais executadas pelas Superintendências do Patrimônio da União; 
d) integrar os procedimentos da SPU e das Superintendências do Patrimônio da União nos Estados; e 
e) minimizar os esforços através da integração com o Sistema Integrado de Administração Financeira (Siafi) , atualizando o balanço patrimonial imobiliário de forma automática.
13.	As principais normas que regem o patrimônio imobiliário da União são: o Decreto-Lei 9.760/1946, que dispõe sobre os bens imóveis da União; a Lei 9.636/1998, que dispõe sobre a regularização, administração, aforamento e alienação de bens imóveis da União; e a Lei 11.481/2007, que altera dispositivos das duas anteriores.
14.	A Portaria Conjunta 38/2020, editada pela Secretaria Especial de Desburocratização, Gestão e Governo Digital e pela Secretaria de Coordenação e Governança do Patrimônio da União, vinculadas ao Ministério da Economia, estabeleceu os prazos abaixo para a realização da atualização cadastral dos imóveis de uso especial sob a jurisdição dos órgãos e entidades da administração pública federal direta, autárquica e fundacional, no Spiunet:
Art. 4º (...) 
I - até 10 de setembro de 2020, em relação aos imóveis situados no Distrito Federal; e
II - até 10 de dezembro de 2020, em relação aos imóveis situados nos Estados da federação.
Art. 5º O cadastramento deverá ser feito para cada imóvel independentemente se o órgão ocupe mais de um imóvel em diferentes endereços.
15.	Registre-se, por fim, que o Ministério da Economia, por meio da Secretaria de Coordenação e Governança do Patrimônio da União do Ministério da Economia (SPU) e da Secretaria Especial de Desestatização, Desinvestimento e Mercados (SEDDM) , editou a Portaria 2.517/2021 e a Portaria 2.519/2021 instituindo os programas SPU+ e Regulariza+, respectivamente. O Programa SPU+ visa à modernização e à transformação da gestão e à governança do patrimônio imobiliário da União. A iniciativa engloba o Programa Regulariza+, que tem como objetivo aumentar a capacidade operacional dos procedimentos de titulação e regularização fundiária das áreas urbanas e rurais da União.
1.4. Estratégia e metodologia
16.	 Para realização deste trabalho de acompanhamento foram utilizados os critérios definidos no Manual de Acompanhamento, aprovado pela Portaria TCU Segecex 27/2016, e de forma subsidiária os 'padrões de auditoria de conformidade', aprovados pela Portaria TCU Segecex 26/2009.
17.	A proposta desse acompanhamento se fundamentou em fiscalização realizada pela Secretaria de Fiscalização de Tecnologia da Informação (Sefti) no denominado 'Dia D' (Acórdão 2587/2018-TCU-Plenário, TC Processo 012.797/2018-9) , na qual foi identificada, em consulta realizada em 25/6/2018, a existência de 189 imóveis de uso especial da União invadidos e 2.051 desocupados (ou vagos para uso) . Também, observou-se ocupação irregular de 82 imóveis, em razão de os servidores deles ocupantes já terem sido exonerados do cargo ou já terem se aposentado ou falecido.   
18.	Sobre o tema imóveis da União, a Secretaria de Controle Externo da Administração (SecexAdministração) vem realizando ações de controle mais amplas e sistêmicas, podendo-se citar o RL Processo 018.689/2012-4, os RA Processo 008.320/2014-4, Processo 014.499/2014-2, Processo 011.609/2016-8 e Processo 013.087/2014-2, o ACOM Processo 008.480/2019-2 e o RACOM Processo 021.480/2019-2.
19.	Realizou-se consulta ao Painel 'Patrimônio da União' do site https://raiox.economia.gov.br/?=, acesso em 18/8/2020, identificando-se sob a gestão da Rede Federal o total de 1.367 imóveis, sendo 1.331 (imóveis próprios) e 36 (imóveis alugados) . As informações detalhadas constam dos Anexos I, II e III do Pronunciamento (peça 5) . 
20.	Na peça 4, juntou-se o relatório do Sistema de Gerenciamento dos Imóveis de Uso Especial da União (Spiunet) contendo informações sobre os imóveis de uso especial geridos pelas Universidades e pelas entidades integrantes da Rede Federal de Educação Tecnológica e Colégio Pedro II.
2.	HISTÓRICO
21.	Por meio de ofícios (peças 6, 8, 9 a 20, 27 a 35, 40 a 46 e 63 a 73) , foram promovidas diligências aos Institutos Federais de Educação, Ciência e Tecnologia, aos Centros Federais de Educação Tecnológica e ao Colégio Pedro II solicitando as seguintes informações (exemplo de ofício à peça 6) :
	Imóvel
	Destinação
	Regime de utilização (Usado em serviços, vago (*) , locado, cedidos, Imóvel Funcional (**) etc) 
	Data do último inventário
	RIP/Siafi

a) informações sobre os imóveis de uso especial sob a gestão do Instituto, conforme quadro abaixo:
 (*) no caso de imóvel vago/invadido, informar há quanto tempo está nessa situação. 
 (**) no caso dos imóveis funcionais, informar o nome, cargo, data da ocupação.
b) relatórios do Spiunet e do Siafi contendo as informações dos imóveis de uso especial da União sob a gestão do instituto; e
c) informações e/ou documentos, e considerações outras, inclusive relatos de boas práticas, dificuldades e sugestões de melhoria, que julgar cabíveis para a análise da situação, levando em conta que esta ação do TCU é preventiva e colaborativa com os gestores públicos, buscando-se evitar/minimizar riscos, eventuais prejuízos e impropriedades, bem como aperfeiçoar os mecanismos de controle e governança do objeto em exame. 
22.	Apenas o Instituto Federal de Educação, Ciência e Tecnologia da Bahia (IFBA) não apresentou respostas (peça 454) . As demais quarenta instituições encaminharam suas informações, como listado no Apêndice I.
23.	Inobstante o não atendimento à diligência pelo gestor do IFBA, opina-se pela não aplicação da penalidade de multa prevista no art. 58, inciso IV, da Lei 8.443/1992, haja vista que a omissão do gestor, no caso concreto, não causou prejuízo ao andamento regular do processo, o que justifica a proposta, em consonância com decisões desta Corte, por exemplo: Acórdão 6574/2012-TCU-Segunda Câmara, Relator Augusto Nardes; Acórdão 2684/2009-TCU-Segunda Câmara, Relator Ministro Aroldo Cedraz; e Acórdão 4396/2009-TCU-Primeira Câmara, Relator Ministro Augusto Nardes.
24.	Após análise das diligências, a versão preliminar da instrução (peça 455) , relativa à ação de controle tendo como objeto 'imóveis ociosos' no âmbito da Rede Federal, foi encaminhada à Secretaria de Educação Profissional e Tecnológica do Ministério da Educação (Setec/MEC) , para, querendo, apresentar comentários quanto à proposta de recomendação descrita naquela instrução.
25.	A submissão da proposta de recomendação aos comentários do gestor foi promovida por meio do Ofício 33368/2021-TCU/Seproc (peça 457) , recebido em 24/6/2021 (peça 458) . A resposta do gestor à comunicação consta da peça 459. Tendo em vista a manifestação do gestor, retoma-se a instrução anterior (peça 455) , com os ajustes pertinentes e a inclusão das considerações apresentadas pelo gestor na proposta de mérito.
26.	Os documentos acostados à peça 460, relativos a resposta de diligência ao Instituto Federal de Educação, Ciência e Tecnologia da Paraíba (IFPB) , são os mesmos constantes das peças 77 a 88, já analisados na instrução à peça 455.
3.	RESULTADO DO ACOMPANHAMENTO
27.	A seguir, apresenta-se a situação encontrada sobre o tema do Acompanhamento. Na sequência, apresentam-se as boas práticas relatadas pelas entidades. 
3.1.	Dos imóveis de uso especial ociosos/subutilizados das Autarquias
28.	A partir das informações apresentadas em resposta às diligências, apurou-se que há 23 imóveis de uso especial sob a gestão das autarquias que se encontram em situação de vagos, sem uso em serviço público. 
29.	Com base nas respostas às diligências, por parte das instituições que compõem a Rede Federal de Educação Profissional e Tecnológica, elaborou-se a tabela 1, que ilustra o quantitativo de imóveis ociosos por autarquia.
Quadro 1: Relação de imóveis ociosos
	Entidade
	Vagos
	Registro Imobiliário Patrimonial (RIP) 
	Peça

	IFMA
	1
	092100762500-6
	86

	IFSC
	6
	836700028500-9
	98

			832700046500-8
	
			822100008500-5
	
			816100086500-3
	
			833300009500-0
	
			833300008500-5
	
	IFFar
	2
	884100374500-9
	100

			8841003755004
	
	Cefet-MG
	1
	4123 00237.500-9
	157

	IFPR
	2
	-
	191

			757100042500- 0
	191

	CPII
	1
	600102793500-1
	195

	IFRR
	1
	030100377500- 0
	200

	IFMT
	1
	9067000435007
	202

	IFPE
	1
	-
	213

	IFNMG
	1
	486500063500-3
	291

	IFG
	1
	9633 00022.500-6
	349

	IFSertãoPE
	3
	Em regularização
	390

	IFRN
	2
	176100590500-3
	393

			176100529500-0
	
	Total
	23

Fonte: Elaborada com base nas respostas às diligências deste Tribunal (peças indicadas) 
30.	Dos imóveis listados como ociosos, destaca-se a situação relatada pelo Centro Federal de Educação Tecnológica de Minas Gerais - Cefet/MG (peça 157) , que informou que parte do terreno referente ao Campus de Nova Gameleira encontra-se invadido desde 1977, sem resolução do conflito. A área total do terreno é de 77.000m2, sendo 45.360m2 efetivamente utilizados pelo Cefet, e a área de 31.640m2 foi ocupada e edificações foram construídas na área. Informou que foi instaurado processo judicial com o objetivo de reaver a referida área, atualmente, em trâmite no Superior Tribunal de Justiça.
31.	Situação semelhante 'de ocupação irregular' foi noticiada pelo Instituto Federal de Educação, Ciência e Tecnologia de Pernambuco (IFPE) em relação à parte da Fazenda Sapé de propriedade do Campus de Barreiros (peça 213, p. 2) . Foi informado que será adotada providência junto à Procuradoria Federal visando à reintegração de posse do terreno (Ofício 14/2020/DGB/PROAD/IFPE - peça 213) .
32.	Também foi relatado pelo Instituto Federal de Educação, Ciência e Tecnologia de Mato Grosso (IFMT) que, de acordo com levantamento preliminar, há uma área de terra invadida nos fundos do Campus São Vicente de aproximadamente 200 hectares (RIP 9067.00043.500-7) . O Instituto informou que está aguardando a revisão e a finalização do georreferenciamento, para adotar as medidas extrajudiciais ou judiciais para resolução do conflito (peça 202, p. 4) .
33.	Além dessas situações, no quadro ante, há vários imóveis ociosos que se destinavam à ampliação e à construção de novos campi, não tendo sido concretizadas as construções, embora os imóveis tenham sido adquiridos e/ou recebidos em doação há quase dez anos. Nessa situação, têm-se imóveis dos Institutos Federais de Educação, Ciência e Tecnologia Farroupilha, de Roraima, no Norte de Minas Gerais e de Goiás. Essas obras faziam parte do Plano de Expansão da Rede Federal de Educação Profissional (Lei 11.195/2005) . No entanto, por diferentes razões - falta de planejamento, descontinuidade administrativa, carência de recursos, entre outros - parte dos imóveis se encontra sem uso ou subutilizada e sem previsão se sua utilização pelos institutos. 
34.	Ainda sobre os imóveis do plano de expansão, observa-se que algumas entidades não informaram esses imóveis como ociosos. O Instituto Federal de Educação, Ciência e Tecnologia de São Paulo foi uma dessas entidades que informou ter recebido propriedade na época da expansão da Rede Federal, porém sem receber recursos suficientes para execução de benfeitorias ou obras para que o futuro campus iniciasse atividades. Isso indica que podem existir mais imóveis ociosos oriundos do plano de expansão do que foi informado.
35.	Nos imóveis listados no Quadro 1, também há prédios totalmente ociosos, como imóveis citados pelos Institutos Federais de Educação, Ciência e Tecnologia de Santa Catarina (IFSC) , do Paraná (IFPR) , de Mato Grosso (IFMT) e do Rio Grande do Norte (IFRN) e pelo Colégio Pedro II, sem qualquer utilização pelas entidades e sem informação de qualquer providência que esteja em curso para a efetiva utilização desses espaços.
36.	Com exceção do caso dos imóveis destinados à ampliação/construção de novas sedes no âmbito do plano de expansão da Rede Federal, não há informações acerca das razões da ociosidade/subutilização dos demais imóveis, bem como do tempo em que os imóveis estão nessa situação. Da mesma forma, exceto em relação aos imóveis invadidos, não foram informadas perspectivas de solução do problema, sinalizando que as autarquias não possuem controle adequado sobre os imóveis sob sua responsabilidade.
37.	Além dos imóveis informados como ociosos  (quadro do item 26 desta instrução) , é possível que existam muitos outros imóveis em situação de ociosidade e/ou subutilizados, uma vez que a maioria dos institutos afirmou que seus dados no Spiunet se encontram desatualizados e que há várias inconsistências nas informações constantes do sistema. Além disso, não possuem mecanismos e ferramentas próprios de gestão do patrimônio imobiliário. A seguir, alguns exemplos que evidenciam essa situação. 
	a) cinco terrenos recebidos em doação, para construção do Campus Avançado Jacaúna, vinculado ao Instituto Federal de Educação, Ciência e Tecnologia do Norte de Minas Gerais (IFNMG) , não registrados no sistema por pendências na documentação junto ao cartório (peça 291) ; 
	b) os imóveis de Petrópolis, Nova Friburgo, Valença, Itaguaí e Angra dos Reis, vinculados ao Centro Federal de Educação Tecnológica Celso Suckow da Fonseca (Cefet/RJ) , não foram incluídos no sistema, devido à falta de certidões e avaliações dos imóveis (peça 206) ;
	c) seis móveis do Instituto Federal de Educação, Ciência e Tecnologia do Paraná (IFPR) sem registro no sistema, por falta regularização da documentação (peça 191) ; 
	d) um terreno doado para o Campus de Altamira, vinculado ao Instituto Federal de Educação, Ciência e Tecnologia do Pará (IFPA) sem registro no sistema por falta de documento (peça 452) ; e
	e) o prédio onde funcionam as instalações do Campus-Natal-Cidade Alta do Instituto Federal de Educação, Ciência e Tecnologia do Rio Grande do Norte (IFRN) , em posse da Universidade Federal do Rio Grande do Norte (UFRN) no Spiunet (peça 393) .
38.	Nesse contexto, observa-se que as entidades não cumpriram os prazos para atualização cadastral dos imóveis de uso especial no Spiunet previstos na Portaria Conjunta 38/2020, editada pela Secretaria Especial de Desburocratização, Gestão e Governo Digital/Secretaria de Coordenação e Governança do Patrimônio da União, vinculadas ao Ministério da Economia, que estabelecia os prazos de 10/9/2020, em relação aos imóveis situados no Distrito Federal; e de 10/12/2020, em relação aos imóveis situados nos estados da federação. 
39.	Foram relatadas dificuldades que podem ser algumas das causas da deficiência na gestão do patrimônio imobiliário das entidades. São elas: 
	a) quadro reduzido de pessoal e com pouca expertise na área (mencionado pelos Institutos Federais de Educação, Ciência e Tecnologia do Acre - IFAC, de Rondônia - IFRO, e do Maranhão - IFMA) ; 
	b) complexidade da legislação, aliada à falta de treinamento (mencionada pelo Instituto Federal de Educação, Ciência e Tecnologia do Norte de Minas Gerais - IFNMG) ; 
	c) lentidão na regularização dos imóveis, principalmente, os recebidos em doação (mencionada pelos Centros Federais de Educação Tecnológica Celso Suckow da Fonseca - Cefet/RJ e de Minas Gerais - Cefet/MG) ; 
	d) demora no atendimento das demandas por parte da SPU (mencionada pelo Instituto Federal de Educação Ciência e Tecnologia Catarinense - IFC) ; 
	e) falta de normativo interno para disciplinar a gestão do patrimônio imobiliário (mencionada pelo Instituto Federal de Educação, Ciência e Tecnologia do Norte de Minas Gerais - IFNMG) ;
	f) inexistência de avaliação dos riscos inerentes à gestão do patrimônio imobiliário (mencionada pelo Instituto Federal de Educação, Ciência e Tecnologia do Norte de Minas Gerais - IFNMG) ; e 
	g) limitações tecnológicas do Spiunet (mencionadas pelo Instituto Federal de Educação, Ciência e Tecnologia Goiano - IFGoiano) . 
40.	Várias dessas questões apontadas como dificuldades e também a questão relacionada à atualização do Spiunet estão contempladas nos objetivos do programa SPU+ (Portaria SEDDM/SPU/ME 2.517/2021) , que tem como premissa a inovação, a modernização e a transformação da gestão e governança do patrimônio imobiliário da União, visando, entre outras objetivos, à modernização dos sistemas corporativos de apoio à gestão, à qualificação do processo de avaliação de imóveis, à promoção da modernização, da revisão e do reordenamento do arcabouço legal que normatiza a gestão patrimonial, à  implementação de mecanismos de gestão de riscos, à desburocratização de serviços e processos para melhoria da eficiência, e à maximização do controle do uso e da ocupação dos imóveis. O desenvolvimento desse programa ocorrerá em três etapas (concepção, implantação e controle) , as quais têm previsão para serem realizadas até o final de 2022.
41.	Além dessas possíveis causas relatadas que abrangem todo processo de gestão do patrimônio imobiliário e não apenas a dos imóveis ociosos, restou clara uma causa relevante da ociosidade de imóveis no âmbito das autarquias, qual seja a não concretização das construções no âmbito da expansão da Rede Federal de Educação.
42.	 A consequência da existência de imóveis ociosos e da falta de uma boa gestão desses espaços pelas autarquias costuma ser a ocorrência de ocupações irregulares e de depredações dos imóveis, com potencial de causar danos financeiros e de imagem às instituições.
43.	Do exposto, reveste-se de grande importância a adoção de medidas para definir a devida destinação dos imóveis ociosos, com envolvimento da alta administração das entidades e dos demais órgãos envolvidos. Também, faz-se relevante dar conhecimento às entidades sobre a necessidade da existência de mecanismos internos para a gestão e o controle dos imóveis, bem como sobre a necessidade de manter os dados do Spiunet atualizados, para que seja possível uma gestão mais eficiente e racional dos imóveis por elas geridos. 
44.	Assim, foi proposto recomendar à Secretaria de Educação Profissional e Tecnológica do Ministério da Educação (Setec/MEC) , com fundamento no art. 11 da Resolução-TCU 315/2020, que, em conjunto as entidades que compõem a Rede Federal, e com a participação da Secretaria de Coordenação e Governança do Patrimônio da União (SPU) , avalie a situação dos imóveis ociosos/subutilizados no âmbito das autarquias, em especial aqueles oriundos do Programa de Expansão da Rede Federal de Educação Profissional, a fim de definir a destinação desses imóveis, de modo a evitar prejuízos financeiros e de imagem às instituições públicas, em atenção ao princípio da eficiência expresso no art. 37 da Constituição Federal (peça 455, p. 8-9) . 
45.	Em resposta ao Ofício 33368/2021- TCU/Seproc, por meio do qual foi encaminhada a versão preliminar da análise relativa à presente ação de controle que tem por objeto 'imóveis ociosos' no âmbito da Rede Federal de Educação Profissional, Científica e Tecnológica, com solicitação de eventuais comentários quanto à proposta de recomendação direcionada à Secretaria de Educação Profissional e Tecnológica, a unidade jurisdicionada encaminhou o Despacho 537/2021/CGLN/GAB/SETEC/SETEC-MEC (peça 459, p. 3-4) , sugerindo nova redação à recomendação apresentada pelo TCU.
46.	A sugestão de nova redação direciona o comando da recomendação à Secretaria-Executiva do Ministério da Educação, em conjunto com a Secretaria de Educação Profissional e Tecnológica e as entidades que compõem a Rede Federal de Educação Profissional, Científica e Tecnológica, e, ainda, com a participação da Secretaria de Coordenação e Governança do Patrimônio da União (SPU) . 
47.	A justificativa para a alteração no direcionamento merece ser acatada, com fundamento no art. 7º, parágrafo único, e art. 9º, ambos do Decreto 10.195/2019. O mencionado decreto define a estrutura do Ministério da Educação e as competências institucionais das secretarias que compõem o referido ministério. 
48.	Considerando que a recomendação envolve a atuação de ministérios distintos - Ministério da Educação (com competências da Secretaria-Executiva e da Setec) e Ministério da Economia (com envolvimento de competência da Secretaria de Coordenação e Governança do Patrimônio da União - SPU) , deve ser promovida a alteração sugerida pela Setec/MEC.
49.	Desta forma, propõe-se recomendar à Secretaria-Executiva do Ministério da Educação, com fundamento no art. 11 da Resolução-TCU 315/2020, para que, em conjunto com a Secretaria de Educação Profissional e Tecnológica e as entidades que compõem a Rede Federal de Educação Profissional, Científica e Tecnológica, e, ainda, com a participação da Secretaria de Coordenação e Governança do Patrimônio da União (SPU) , avalie a situação dos imóveis ociosos/subutilizados no âmbito das autarquias, em especial daqueles oriundos do Programa de Expansão da Rede Federal de Educação Profissional, a fim de definir a destinação desses imóveis, de modo a evitar prejuízos financeiros e de imagem às instituições públicas, em atenção ao princípio da eficiência, expresso no art. 37 da Constituição Federal. 
50.	Considerando que a efetiva implementação da medida proposta envolve a atuação de muitas instituições e a disponibilização de recursos, questões nem sempre de simples tratamento, considera-se que, excepcionalmente, deve ser adotada a previsão contida no art. 6º, §1º, da Resolução-TCU 315/2020, deixando-se de estabelecer prazo para cumprimento das providências.
51.	Ainda, cabe dar ciência às 41 autarquias que compõem a Rede Federal de Educação Profissional e Tecnológica (Institutos Federais de Educação, Ciência e Tecnologia, Centros Federais de Educação Tecnológica e Colégio Pedro II) , com fundamento no art. 9º, inciso II, da Resolução-TCU 315/2020, que:
50.1.	a não divulgação das informações sobre o patrimônio imobiliário em página da internet, indicando, por exemplo, tipo do imóvel, localização, situação quanto ao uso, estado de conservação (bom, em obras, sem condições de uso) , por se enquadrar entre as ações de supervisão, controle e correição necessárias para a garantia da legalidade, legitimidade, economicidade e transparência, implica em descumprimento aos arts. 8º e 9º da Instrução Normativa-TCU 84/2020; e 
50.2. 	a falta de atualização cadastral das informações referentes à ocupação dos imóveis de uso especial próprios ou de terceiros, no Sistema de Gerenciamento do Patrimônio Imobiliário de uso especial da União (Spiunet) implica em descumprimento ao art. 4º da Portaria Conjunta-spu/sedgg/me 38/2020. 
3.2. Boas Práticas 
52.	Não foram muitas as instituições que comentaram boas práticas. Entre aqueles narradas, mostra-se relevante citar as seguintes:
a)	divulgação na página das entidades na internet de informações sobre os imóveis, como nos exemplos das seguintes instituições: Instituto Federal de Educação, Ciência e Tecnologia do Mato Grosso (link à peça 201, p. 5) ; e Instituto Federal de Educação, Ciência e Tecnologia Catarinense (link à peça 134, p. 1) ;
b)	edição de manual e/ou norma interna dispondo sobre a gestão dos imóveis na autarquia (Colégio Pedro II, Instituto Federal de Educação, Ciência e Tecnologia do Maranhão e Instituto Federal de Educação, Ciência e Tecnologia do Mato Grosso) ;
c)	criação de sistema próprio vinculado ao Sistema Unificado de Administração Pública-Suap (Instituto Federal de Educação, Ciência e Tecnologia do Ceará) ; e
d)	atuação em parceria com a SPU para capacitação de servidores que trabalham com o tema (Instituto Federal de Educação, Ciência e Tecnologia do Acre, de Rondônia, do Norte de Minas Gerais e Sul-Rio-Grandense) .
53.	Essas boas práticas podem servir como benchmarking para as demais instituições, de modo a promover o contínuo aperfeiçoamento da governança, da gestão e do controle patrimonial. 
54.	Além disso, registra-se que algumas instituições, após a diligência deste tribunal, implementaram ações relacionadas à gestão imobiliária, tais como:  criação de comissão para avaliação de imóveis, edição de normativo interno sobre o assunto, atualização do registro de obras em andamento, atualização da documentação referente à dominialidade dos campi. Esse resultado, por si só, já evidencia o atingimento de um dos principais objetivos desse processo de Acompanhamento - induzir que as instituições procedam de forma permanente à melhoria da sua gestão patrimonial, minimizando riscos e eventuais impropriedades.
4.	CONCLUSÃO
55.	A análise geral das respostas às diligências efetuadas permitiu identificar a existência de vinte e três imóveis ociosos ou subutilizados nas entidades integrantes da Rede Federal. Todavia, tal informação pode não corresponder à realidade, dado que a quase totalidade das entidades informou que os seus dados no sistema Spiunet estão desatualizados e que não possuem mecanismos internos para gestão e controle do seu patrimônio imobiliário.
56.	A maioria das entidades não informou as razões da ociosidade/subutilização, bem como o tempo em que os imóveis estão nessa situação. Da mesma forma, exceto em relação aos imóveis invadidos, não foram informadas ações em andamento e/ou perspectivas de solução do problema. 
57.	Ademais, constatou-se que vários imóveis ociosos são oriundos do Programa de Expansão da Rede Federal de Educação Tecnológica, que, por diferentes razões - falta de planejamento, descontinuidade administrativa, carência de recursos, etc. - encontram-se sem uso ou subutilizados e, pelo que se percebe, sem previsão de utilização pelos institutos.
58.	Foram mencionadas várias dificuldades que impactam negativamente a gestão dos imóveis nas entidades, tais como: quadro reduzido de pessoal administrativo e com pouca expertise no tema, legislação complexa; falta de apoio da SPU; e obsoletismo do Spiunet. Todavia, com a concretização das medidas decorrentes do Programa SPU+, é provável que muitas dessas dificuldades sejam superadas.
59.	Algumas entidades relataram boas práticas (envolvendo mecanismos de controle, transparência, e capacitação de servidores) que podem servir como benchmarking para a Rede Federal, de modo a promover melhoria contínua na gestão do patrimônio imobiliário. 
60.	Nesse contexto, a fim de aprimorar a governança e a gestão do patrimônio imobiliário das entidades, em especial, a dos imóveis ociosos, será efetuada proposta de recomendação à Secretaria-Executiva do Ministério da Educação, em conjunto com a Secretaria de Educação Profissional e Tecnológica, com as entidades que compõem a Rede Federal de Educação Profissional, Científica e Tecnológica, e com a participação da Secretaria de Coordenação e Governança do Patrimônio da União (item 48) .
61.	Também será proposta a ciência às entidades de que: a não divulgação das informações sobre o patrimônio imobiliário na página da internet fere os arts. 8º e 9º da Instrução Normativa-TCU 84/2020; e a falta de atualização cadastral dos dados dos imóveis de uso especial da União no Spiunet contraria o art. 4º da Portaria Conjunta-spu/sedgg/me 38/2020 (item 50) . 
62.	Cabe destacar que a alteração no comando da recomendação proposta, com direcionamento à Secretaria-Executiva do Ministério da Educação, não carece de nova submissão aos comentários do gestor, tendo em vista que houve acompanhamento processual da Assessoria Especial de Controle Interno do Ministério da Educação, com ciência da alteração proposta pela Setec/MEC (peça 359, p. 4) .
63.	Por fim, propõe-se que conste, na ata da sessão em que estes autos forem apreciados, comunicação do relator ao colegiado no sentido de enviar cópia do acórdão que vier a ser proferido e desta instrução à Secretaria de Controle Externo da Administração do Estado (SecexAdministração) , nos termos do art. 8º da Resolução-TCU 315/2020, para eventual utilização como subsídio a suas ações de controle quanto ao tema 'Imóveis ociosos'.
5.	PROPOSTA DE ENCAMINHAMENTO
64.	Ante o exposto, submetem-se os autos à consideração superior propondo:
63.1.	Recomendar à Secretaria-Executiva do Ministério da Educação, com fundamento no art. 11 da Resolução-TCU 315/2020, que, em conjunto com a Secretaria de Educação Profissional e Tecnológica e as entidades que compõem a Rede Federal de Educação Profissional, Científica e Tecnológica , e com a participação da Secretaria de Coordenação e Governança do Patrimônio da União (SPU) , avalie a situação dos imóveis ociosos/subutilizados no âmbito das autarquias, em especial daqueles oriundos do Programa de Expansão da Rede Federal de Educação Profissional, a fim de definir a destinação desses imóveis, de modo a evitar prejuízos financeiros e de imagem às instituições públicas, em atenção ao princípio da eficiência expresso no art. 37 da Constituição Federal;
64.2. 	Dar ciência às 41 autarquias que compõem a Rede Federal de Educação Profissional e Tecnológica (Institutos Federais de Educação, Ciência e Tecnologia, Centros Federais de Educação Tecnológica e Colégio Pedro II) , com fundamento no art. 9º, inciso II, da Resolução-TCU 315/2020, que:
a) 	a não divulgação das informações sobre o patrimônio imobiliário em página da internet, indicando, por exemplo, tipo do imóvel, localização, situação quanto ao uso, estado de conservação (bom, em obras, sem condições de uso) , por se enquadrar entre as ações de supervisão, controle e correição necessárias para a garantia da legalidade, legitimidade, economicidade e transparência, implica em descumprimento aos arts. 8º e 9º da Instrução Normativa-TCU 84/2020; e 
b) 	a falta de atualização cadastral das informações referentes à ocupação dos imóveis de uso especial próprios ou de terceiros, no Sistema de Gerenciamento do Patrimônio Imobiliário de uso especial da União (Spiunet) implica em descumprimento ao art. 4º da Portaria Conjunta-spu/sedgg/me 38/2020. 
64.3.	Fazer constar, na ata da sessão em que estes autos forem apreciados, comunicação do relator ao colegiado no sentido de enviar cópia do acórdão que vier a ser proferido e desta instrução à Secretaria de Controle Externo da Administração do Estado (SecexAdministração) , nos termos do art. 8º da Resolução-TCU 315/2020, para eventual utilização como subsídio a suas ações de controle quanto ao tema 'Imóveis ociosos'.
64.4.	Dispensar, nos moldes do Acórdão 10682/2020-TCU-Segunda Câmara (Relatoria da Ministra Ana Arraes) , em respeito aos princípios da economicidade e da eficiência, a expedição da comunicação ao Ministério da Educação, ao Ministério da Economia, à Controladoria-Geral da União e às entidades que compõem a Rede Federal quanto ao teor desta deliberação, considerando que as instituições podem acessar os autos de forma integral por meio da plataforma Conecta-TCU; e 
64.5.	Arquivar o presente processo, nos termos do art. 169, inciso V, do Regimento Interno do TCU."

não há.

Não atuou.

ACOMPANHAMENTO NOS INSTITUTOS FEDERAIS DE EDUCAÇÃO E TECNOLOGIA, CENTROS FEDERAIS DE EDUCAÇÃO TECNOLÓGICA E COLÉGIO PEDRO II, QUANTO AO TEMA "IMÓVEIS OCIOSOS". BIÊNIO 2019/2020. FALHAS. RECOMENDAÇÃO E CIÊNCIA.

ACOMPANHAMENTO (ACOM)

Secretaria de Controle Externo da Educação, da Cultura e do Desporto (SecexEduc).

Trata-se de acompanhamento relativo aos Institutos Federais de Educação, Ciência e Tecnologia (IFs) , Centros Federais de Educação Tecnológica (Cefets) e Colégio Pedro II (CPII) , que compõem a Rede Federal de Educação Profissional, Científica e Tecnológica (Rede Federal) , tendo como objeto o tema "imóveis ociosos".
O tema foi proposto pela Secretaria de Controle Externo da Educação, da Cultura e do Desporto (SecexEduc) no processo administrativo TC Processo 019.064/2020-9, em razão dos indícios obtidos no levantamento de auditoria TC Processo 012.797/2018-9, realizado pela Secretaria de Fiscalização de Tecnologia da Informação (Sefti) , de que, em 2018, a União possuía 189 imóveis de uso especial[footnoteRef:2] invadidos, 2.051 desocupados (99 há mais de 30 anos) e 82 ocupados irregularmente por servidores exonerados do cargo, aposentados ou falecidos.  [2:  Imóveis de uso especial são aqueles destinados a serviço ou estabelecimento da Administração Federal (art. 99, inciso II, do Código Civil) .] 
Com a presente ação de controle, a unidade instrutiva pretendeu contribuir para o aperfeiçoamento da gestão patrimonial das entidades supracitadas, bem como coletar e disseminar boas práticas de gestão de imóveis de uso especial da União.
A gestão dos imóveis de uso especial, atualmente, é feita com auxílio do Sistema de Gerenciamento dos Imóveis de Uso Especial da União (SPIUnet) , que armazena os dados cadastrais desses bens quanto à destinação, a cargo da Secretaria de Coordenação e Governança do Patrimônio da União (SCGPU) [footnoteRef:3].  [3:  A atual Secretaria de Coordenação e Governança do Patrimônio da União (SCGPU) , antiga Secretaria de Patrimônio da União (SPU) , possui a incumbência de fiscalizar e zelar para que sejam mantidos a destinação e o interesse público, o uso e a integridade física dos imóveis pertencentes ao patrimônio da União (art. 11 da Lei 9.636/1998) .] 
Em desenvolvimento no âmbito da SCGPU o SPUNet, que substituirá não somente o SPIUnet, mas também o SIAPA, que abriga os dados cadastrais de imóveis dominiais quanto à sua destinação, e o SISREI, que se destina ao lançamento e controle de consultas e requerimento de imóveis da União. O novo sistema unificará, em banco de dados geoespaciais, as bases cadastrais dos imóveis públicos pertencentes ou utilizados pela União, autarquias e fundações públicas federais. 
De acordo com o "Painel de Raio-X", do Ministério da Economia, em 18/8/2020 encontravam-se sob a gestão da Rede Federal de Educação Profissional, Científica e Tecnológica 1.367 imóveis, dos quais 1.331 próprios e 36 alugados.
A partir de diligências às 41 instituições que compõem a Rede Federal, a unidade instrutiva obteve diversos indicativos de má-gestão dos imóveis pela Rede Federal, entre os quais destaco: 23 imóveis listados como ociosos; 3 imóveis ocupados irregularmente/invadidos; diversos imóveis destinados a futuras ampliações e construções de novos campi sem uso há quase 10 anos; insuficiência de recursos para as expansões a que se destinam o imóveis; não apresentação de perspectivas de solução da ociosidade dos imóveis; não apresentação dos motivos da ociosidade/subutilização de imóveis; irregularidades na documentação de imóveis; e descumprimento de prazo para atualização cadastral dos imóveis.
Na realidade, o número de imóveis ociosos deve ser bem maior. Primeiro, porque o grande volume de informações apresentado ao TCU em formatos diferentes obstou o conhecimento efetivo da totalidade dos imóveis ociosos. Segundo, porque algumas entidades não informaram como ociosos os imóveis destinados à futuras expansões. Terceiro, porque a maioria dos institutos afirmou que seus dados no SPIUnet se encontram desatualizados e apresentam inconsistências. Por fim, porque há registro nos autos de vários imóveis não incluídos no sistema devido a pendências documentais (certidões, avaliação, registro etc.) .
Ociosidade por tempo prolongado revela ausência de planejamento e de controle e resulta no desperdício de recursos públicos, no comprometimento da imagem da instituição e na exposição de patrimônio público a ocupação irregular, depredação, furto, deterioração e incêndio.
Por isso, oportuna a proposta da unidade instrutiva, no sentido de recomendar a avaliação da situação dos imóveis ociosos/subutilizados no âmbito das autarquias, em especial aqueles oriundos do Programa de Expansão da Rede Federal de Educação Profissional, em atenção ao princípio da eficiência expresso no art. 37 da Constituição Federal.
Direciono o comando da recomendação à Secretaria-Executiva do Ministério da Educação, à Secretaria de Educação Profissional e Tecnológica, às entidades que compõem a Rede Federal de Educação Profissional, Científica e Tecnológica e à SCGPU, na forma proposta pela SecexEduc.
Considerando que o cumprimento da recomendação depende da atuação de diversos órgãos e instituições, bem assim de fatores alheios à esfera de decisão dos gestores, tais quais a conclusão de processos judiciais e de medidas preparatórias, obtenção de recursos para ampliação execução de benfeitorias etc., em anuência ao proposto pela unidade instrutiva, deixo de fixar prazo para cumprimento, com amparo no art. 6º, §§ 1º e 2º, da Resolução-TCU 315/2020.
No mais, com fundamento no art. 9º, inciso II, da Resolução-TCU 315/2020, dou ciência das falhas identificadas, relativas à ausência de divulgação de informações sobre imóveis em página da internet e de atualização de informações sobre a ocupação de imóveis no SPIUnet.
Para que possam servir como benchmarking às demais instituições, encerro este voto com o registro das boas práticas narradas em resposta às diligências promovidas pela unidade instrutiva:
a)	divulgação na página das entidades na internet de informações sobre os imóveis, como nos exemplos das seguintes instituições: Instituto Federal de Educação, Ciência e Tecnologia do Mato Grosso (link à peça 201, p. 5) ; e Instituto Federal de Educação, Ciência e Tecnologia Catarinense (link à peça 134, p. 1) ;
b)	edição de manual e/ou norma interna dispondo sobre a gestão dos imóveis na autarquia (Colégio Pedro II, Instituto Federal de Educação, Ciência e Tecnologia do Maranhão e Instituto Federal de Educação, Ciência e Tecnologia do Mato Grosso) ;
c)	criação de sistema próprio vinculado ao Sistema Unificado de Administração Pública-Suap (Instituto Federal de Educação, Ciência e Tecnologia do Ceará) ; e
d)	atuação em parceria com a SPU para capacitação de servidores que trabalham com o tema (Instituto Federal de Educação, Ciência e Tecnologia do Acre, de Rondônia, do Norte de Minas Gerais e Sul-Rio-Grandense) .
Feitas essas considerações, voto no sentido de que o colegiado acolha a proposta de acórdão que apresento.
TCU, Sala das Sessões, em 15 de dezembro de 2021.
WALTON ALENCAR RODRIGUES 
Relator